【裁判字號】    94,訴,1327
【裁判日期】    950718
【裁判案由】    拆屋還地等
【裁判全文】
臺灣臺南地方法院民事判決              94年度訴字第1327號
原      告  台南市南區志開國民小學
法定代理人  乙○○
訴訟代理人  楊慧娟律師
被      告  甲○○
上列當事人間請求拆屋還地等事件，經本院於民國95年7月4日言
詞辯論終結，判決如下：
    主  文
被告應將坐落台南市○區○○段一一五三之一地號、地目道、面
積五十四平方公尺及同段一一九五之四地號、地目建、面積七十
六平方公尺之二筆土地上，如附圖所示編號A部分之建物拆除，
並將上開土地返還原告。
被告應給付原告新台幣肆拾柒萬壹仟玖佰玖拾捌元，及自民國九
十四年十一月一日起至清償日止，按年息百分之五計算之利息，
暨自民國九十四年十月二十五日起至返還上開二筆土地之日止，
按每月以新台幣柒仟陸佰參拾柒元計算之損害金。
原告其餘之訴駁回。
訴訟費用由被告負擔五分之四，餘由原告負擔。
    事 實 及 理 由
一、按訴狀送達後，原告不得將原訴變更或追加他訴，但擴張或
    減縮應受判決事項之聲明者，不在此限，民事訴訟法第255
    條第1項第3款定有明文。查原告起訴時係基於民法第767、
    179、184條、土地法第97條等規定，訴請被告應將坐落台南
    市○○段1153-1、1195-4地號土地（下簡稱系爭1153-1、
    1195-4地號土地）上，面積約150平方公尺之建物即門牌號
    碼為台南市○○路236、238、240號之房屋拆除，將上開土
    地交還原告，並應給付原告新台幣（下同）2,629,500元，
    及自民國94年10月25日起至清償日止，按年息百分之5計算
    之利息，以及自起訴日起，至交還上開土地之日止，按每月
    以43,825元計算之損害金等語；嗣於本院履勘系爭土地之現
    場後，原告因地政機關測量被告所有建物占用面積如附圖所
    示編號A部分較起訴範圍為小，另於95年4月18日更正聲明為
    ：被告應將系爭1153-1、1195-4地號土地上如附圖所示編號
    A部分所示建物拆除，並將上開土地返還原告，並應給付原
    告2,224,000元，及自94年10月25日起至清償日止，按年息
    百分之5計算之利息，以及自起訴日起至交還上開土地之日
    止，按每月以37,066元計算之損害金等語，則原告前開所為
    ，核屬訴之變更，惟其變更部分係減縮訴之聲明，揆諸前揭
    規定意旨，自應准許，合先敘明。
二、原告起訴主張：緣系爭1153-1、1195-4地號土地為台南市所
    有，並由原告管理之。詎被告自民國七十幾年間起，未經原
    告之同意，即擅自占用系爭1153-1、1194-5地號土地如附圖
    所示A部分面積，據以建築分別為門牌號碼台南市○○路
    236、238、240號之違章一層建物。原告嗣於清查宿舍、校
    舍與土地相對位置時，始發現上開土地為被告所占用，雖經
    原告屢次催請被告拆還，但被告均無置理，為此爰依民法第
    767條所有物返還請求權，訴請被告應將系爭1153-1、1194-
    5地號土地上如附圖編號A部分所示之一層建物拆除，並將上
    開土地返還原告。又依社會通念，無權占用他人土地，可獲
    得相當於租金之利益及造成他人無法使用土地之損害，為此
    原告併依民法第179條前段、184條不當得利及侵權行為之法
    律關係，請求被告給付自89年10月24日至94年10月24日（即
    起訴前一日）止，按法定地價百分之10計算之利益及給付法
    定利息，以及自94年10月25日（即起訴之日）起算，至交還
    土地之日為止，按每月以37,066元計算之損害金等情。故聲
    明求為判決：
   1、被告應將系爭1153-1、1195-4地號土地上如附圖所示編號
      A部分所示建物拆除，並將上開土地返還原告。
   2、被告應給付原告2,224,000元，及自94年10月25日起至清
      償日止，按年息百分之5計算之利息，以及自起訴日起至
      交還上開土地之日止，按每月以37,066元計算之損害金。
三、被告則以：被告於民國七十幾年間向訴外人姜笑文購買當時
    門牌號碼為台南市○○路238、240號一層建物時，因被告對
    坐落土地有疑義，訴外人姜笑文遂交付系爭土地原管理機關
    即台南市政府同意伊於系爭土地營建房屋之公函，經向台南
    市政府求證屬實後，被告始向訴外人姜笑文購買該建物，並
    經整修隔間後，而成為門牌號碼為台南市○○路236、238、
    240號之建物，被告使用至今已有20餘年，是以被告所有房
    屋坐落之基地，乃台南市政府同意使用，被告有正當權源，
    非無權占有，並聲明求為：原告之訴駁回等語，資為抗辯。
四、查原告主張坐落台南市○區○○段1153-1、1195-4地號土地
    自71年5月間起即登記為台南市所有，原告為管理機關。而
    被告於上開土地尚有搭蓋一層鋼骨浪板之違章建物，建物門
    牌號碼雖分別有台南市○○路236、238、240號，但建物內
    部均打通，由被告占有使用中，其占用1153-1、1195-4地號
    土地面積分別為54、76平方公尺等情，為被告所是認，並經
    本院會同兩造及台南市東南地政事務所人員於94年12月30日
    至現場履勘屬實，製有勘驗筆錄一份及台南市東南地政事務
    所製作之土地複丈成果圖一份（即附圖所示編號A部分之建
    物）在卷可稽，則此等事實自堪信為真實。茲兩造有爭執者
    為：被告就附圖所示編號A部分之建物是否無權占用原告所
    管理之系爭1153-1、1195-4地號土地？又原告依民法第179
    條、土地法第97條等規定，請求被告賠償使用系爭土地之損
    害金是否適當？以下分述之。
五、按所有人對於無權占有或侵奪其所有物者，得請求返還之，
    為民法第767條前段所明定。依此，以無權占有為原因，請
    求返還所有物之訴，被告對原告就其物有所有權存在之事實
    無爭執，而僅以非無權占有為抗辯者，原告於被告無權占有
    之事實，無舉證責任。被告應就其取得占有，係有正當權源
    之事實證明之。且無權占有，並不以故意或過失為要件，茍
    無正當權源而占用他人之不動產，即負有返還之義務（最高
    法院72年度台上字第1552號、73年度台上字第2950號判決要
    旨參照）。查系爭土地自71年間起即為原告所管領，而被告
    則於其後取得並占用位於系爭土地上所搭建如附圖所示編號
    A部分之建物一節，已如前述，並均為被告所是認，則揆諸
    前揭規定之說明，被告自應就其於系爭土地上乃係有權占有
    之事實負其舉證責任。雖被告辯稱：系爭1153-1、1195-4地
    號土地原管理機關為台南市政府，而台南市政府於69年拓寬
    道路時，曾與被告之前手即訴外人姜笑文達成同意其繼續使
    用系爭二筆土地之合意，並經台南市政府出具69年6月9日南
    市公土字第72000號函為證，伊始願意向訴外人姜笑文購買
    坐落於系爭土地上之房屋，而伊既為訴外人姜笑文之繼受人
    ，原告亦繼受台南市政府而為系爭土地之管理機關，自應受
    上開合意之拘束，被告即非無權占有云云，並提出上開台南
    市政府函文影本一份為證。惟查，經本院依被告聲請向台南
    市政府函調其於69年間同意訴外人姜笑文使用系爭土地之相
    關文獻資料，卻經該府函覆謂：因69年之文獻資料均已超過
    保存期限，予以銷毀，該府究有無同意訴外人姜笑文使用系
    爭土地，經查無相關資料得以提供等語，有該府95年5月26
    日南市公土字第09500427340號函文一份附卷可參，則上開
    被告所提台南市政府69年間函文之真實性，自非無疑義。如
    縱認該函文屬實，該函主旨謂：「本府開闢4等21號道路拆
    除台端南門路238、240號竹造鐵皮房屋，拆除後剩餘部分按
    照原質料原高度原面積搭建所立具切結書乙份，本府准予核
    備，請查照。」等語，然該函文並未附有任何切結書在卷，
    則純依函文主旨觀之，台南市政府至多僅就其闢建道路拆除
    後剩餘之建物，與訴外人姜笑文確認該建物之面積、建材與
    範圍不在其拓寬道路補償拆遷戶之範圍，尚無足詮釋台南市
    政府即明確同意訴外人姜笑文得在系爭土地上搭建房屋使用
    ，更無論訴外人姜笑文於上開函文經台南市政府核備之房屋
    為竹造鐵皮建材，此與本院至現場履勘之建物乃係鋼骨浪板
    材質者，顯有差異，台南市政府前揭函文實無可能過度演繹
    ，而使被告就其所有之鋼骨浪板建物取得合法使用權源，乃
    被告另聲請傳訊訴外人姜笑文，以證明台南市政府確有同意
    其使用系爭土地云云，已與本件待證事實無涉，本院認無調
    查必要，併此敘明。基此，被告既未能證明系爭土地之管理
    機關曾同意其使用系爭土地，從而，原告依民法第767條規
    定，請求被告應將系爭土地上如附圖編號A部分所示之建物
    拆除，並將上開土地返還原告等情，自屬有據，應予准許。
六、次按無權占有他人之土地，係侵害該土地所有人之所有權，
    應構成侵權行為，被害人對於侵權行為人得請求賠償相當於
    租金之損害（最高法院67年台上字第3622號判例意旨參照）
    ；又民法第179條所稱受利益，係指因某項事由（給付或非
    給付）而受之個別具體利益而言，非以受益人整個財產作為
    判斷標準，在無權使用他人土地時，其所受利益，即為使用
    本身，至相當租金係原受利益依其性質不能返還時應償還之
    價格之一種判斷標準（最高法院61年台上字第1695號判例採
    同一見解）。查被告無權占用原告管領如附圖編號A部分所
    示之系爭土地一節，已如前述，揆諸前揭判例意旨之說明，
    被告自是受有利益，依此，原告依民法第184條第1項、第
    179條等規定，訴請被告賠償原告相當於租金之損害，亦屬
    有據。至原告請求依土地法第105條、第97條等規定核算被
    告自起訴前一日，回溯五年迄今之土地租金部分，經查，城
    市地方房屋之租金，以不超過土地及其建築物申報總價年息
    百分之10為限，此於租用基地建築房屋準用之，土地法第
    105條、第97條第1項定有明文。又土地法第97條所謂土地價
    額係指法定地價而言；土地所有人依土地法所申報之地價為
    法定地價，土地法施行法第25條、土地法第148條亦定有明
    文。而被告雖自70餘年間後即占用系爭1153-1、1195-4地號
    土地（占用面積分別為54、76平方公尺），惟原告係請求起
    訴前一日（94年10月24日）回溯五年起之不當得利，則被告
    於89年10月24日前之不當得利，即毋庸討論。至系爭1153-1
    、1195-4（分割自1195-3）地號土地89年7月之申報地價分
    別為每平方公尺16,500元、6,300元；93年1月之申報地價為
    每平方公尺15,800元、6,000元等情，亦有原告提出台南市
    東南地政事務所出具之地價謄本2份附卷可佐。其次，本院
    審酌系爭1153-1、1195-4地號土地坐落台南市○區○○路末
    端區域，位於台南市○○路、南門路及國民路之三叉路口附
    近，東南側鄰近台南市殯儀館，該土地東側臨南門路，北側
    、西側與原告校區相隔，交通尚稱便利、雖附近多為學校或
    低矮平房，但與市中心相距不遠，經濟價值中等等情狀，認
    原告主張應按申報地價年息百分之10計算給付不當得利使用
    補償金一節，尚屬過高，應以該地申報總價額百分之7計算
    為適當。則揆諸前揭說明，原告請求起訴前5年（即89年10
    月24日起至94年10月24日止）相當於租金之損害，計為471,
    998元（計算方式如附表所示），及自起訴狀繕本送達翌日
    （即94年11月1日，依民法第229條第2項規定，被告於受催
    告時起，始負遲延責任）起算之法定遲延利息，並自94年10
    月25日起至騰空交還系爭土地之日止，按每月以7,637元（
    計算式為：【54平方公尺×15800元×7％×1/12】＋【76平
    方公尺×60 00元×7％×1/12】＝7637）計算之損害金等情
    ，為有理由，應予准許，至逾此部分之請求，則屬無據，不
    應准許。
七、據上論結，本件原告之訴為一部有理由，一部無理由，依民
    事訴訟法第79條，判決如主文。
中    華    民    國    95    年    7     月    18    日
                  民事第五庭    法  官  林彥君
以上正本係照原本作成
如對本判決上訴，須於判決送達後20日內向本院提出上訴狀
中    華    民    國    95    年    7     月    18    日
                                書記官  張豐榮
附表：（不當得利損害金之計算，單位：新台幣）
┌─────────┬───────────────┬───────┐
│期          間    │計算式：                      │金額 （小數點 │
│                  │占用面積×申報地價×7％×日數 │後四捨五入）  │
├─────────┼───────────────┼───────┤
│89.10.24～92.12.31│54×16500×7％×1164/365      │305784元      │
│                  │76×6300×7％×1164/365       │              │
├─────────┼───────────────┼───────┤
│93.01.01～94.10.24│54×15800×7％×662/365       │166214元      │
│                  │76×6000×7％×662/365        │              │
├─────────┴───────────────┼───────┤
│合           計                                   │471998元      │
└─────────────────────────┴───────┘


司法院資訊處製作；財團法人民間司法改革基金會備份。
